【裁判字號】    92,上更(一),14
【裁判日期】    920729
【裁判案由】    返還不當得利
【裁判全文】
臺灣高等法院民事判決                            九十二年度上更(一)字第一四號
    上  訴  人  甲○○
    訴訟代理人  周燦雄律師
    被上訴人    乙○○
    訴訟代理人  鄭正忠律師
右當事人間請求返還不當得利事件，上訴人對於中華民國八十九年八月十一日臺灣臺
北地方法院八十九年度訴字第一六八八號第一審判決提起上訴，經判決後，由最高法
院發回更審，本院判決如左：
    主      文
上訴駁回。
第二審及發回前第三審訴訟費用由上訴人負擔。
    事      實
甲、上訴人方面：
壹、聲明：
一、原判決廢棄。
二、被上訴人應給付上訴人新台幣（下同）二百九十一萬五千四百二十七元及自民國
    （下同）八十九年五月九日起至清償日止按年息百分之五計算之利息。
貳：陳述：除與原判決記載相同部分，予以引用外，並補稱略以：
一、上訴人為免遭被上訴人假執行所查封之不動產被拍賣，於八十九年五月九日提出
    二百九十一萬五千四百二十七元供清償。上開款項雖因上訴人假扣押致被上訴人
    無法領取，但原執行法院既以債務人代理人之身分收取該案款，應認被上訴人已
    於上訴人清償之日受領該款項而受利益。
二、本件請求返還不當得利與於上訴人嗣後在另案本院八十九年度上更(一)字第四○五
    號事件中，依民事訴訟法第三百九十五條第二項規定，請求被上訴人返還及賠償
    損害，並非同一事件，自無違反一事不再理原則，縱令兩者所請求給付之內容相
    同，亦僅屬將來強制執行之問題。又上訴人如未於被上訴人聲請法院限期起訴期
    間內提起本件訴訟，則假扣押裁定，勢必遭致撤銷，是上訴人提起本件訴訟，自
    有訴訟之實益。況另案本院八十九年度上更(一)字第四○五號事件迄未經判決確定
    ，亦無民事訴訟法第四百條第一項規定之適用。
乙、被上訴人方面：
壹、聲明：
一、如主文所示。
二、如受不利之判決，願預供擔保請准宣告免為假執行。
貳：陳述：除與原判決記載相同部分，予以引用外，並補稱略以：
一、上訴人就本案之訴訟標的，業於另案本院八十九年度上更（一）字第四○五號事
    件中，以反訴請求，經本院於九十年七月三十一日判決被上訴人應給付上訴人二
    百九十一萬五千四百二十七元及自八十九年五月九日起至清償日止之法定遲延利
    息，上訴人就已起訴之事實於訴訟繫屬中更行起訴，依民事訴訟法第二百四十九
    條第一項第七款規定，為不合法。
二、被上訴人依本院八十七年上字第一四二五號事件判決提供擔保實施假執行，在原
    執行法院查封拍賣上訴人之不動產，上訴人假藉提出現金清償方式終結上開強制
    執行拍賣程序，旋即以假扣押裁定為執行名義，假扣押上開用以清償之案款，亦
    即在該強制執行程序中，被上訴人已具體提供擔保，但因上訴人之權利濫用迄未
    領取上開案款而受利益，即無不當得利可言。
    理      由
一、本件上訴人起訴主張：伊與被上訴人間請求侵權行為損害賠償事件，前經本院以
    八十七年度上字第一四二五號判決令伊應給付被上訴人二百五十五萬六千四百元
    及自八十六年九月二十八日起至清償日止之法定遲延利息，並准被上訴人供擔保
    得假執行，嗣被上訴人即依該判決提供擔保聲請原執行法院以八十八年度執字第
    一五九一四號強制執行事件，對伊實施假執行，伊事後得知，已不及提供擔保免
    為假執行，被上訴人遂經由該假執行程序獲償上述款項，惟前開假執行之本案判
    決嗣經最高法院於八十九年十月二十日以八十九年度台上字第二三八○號判決廢
    棄在案，被上訴人就該假執行所得案款即應對伊負不當得利返還之義務等情，爰
    依不當得利之法則（見本院上更(一)字卷第四九頁），求為命被上訴人給付二百九
    十一萬五千四百二十七元及自八十九年五月九日起至清償日止計付法定遲延利息
    之判決（上訴人於原審原係聲明為被上訴人應於本院八十七年度上字第一四二五
    號民事判決不利於上訴人之本案判決廢棄時，給付上訴人三百萬元及自受領日起
    至清償日止之法定遲延利息；嗣於本院更正並減縮如上述）。
    被上訴人則以：伊係以假執行判決為執行名義聲請強制執行，於最高法院判決廢
    棄該假執行之本案判決前，依假執行所得案款，並非無法律上之原因，況本件假
    執行案款在原執行法院尚未交付伊之前，即已遭上訴人假扣押，伊並未受利益，
    尤無不當得利可言等語，資為抗辯。
二、經查上訴人主張伊與被上訴人間請求侵權行為損害賠償事件，前經本院以八十七
    年度上字第一四二五號判決命伊應給付被上訴人二百五十五萬六千四百元及自八
    十六年九月二十八日起至清償日止之法定遲延利息，並准被上訴人供擔保得假執
    行，嗣被上訴人即依該判決提供擔保聲請原執行法院對伊實施假執行，惟前開假
    執行之本案判決嗣經最高法院八十九年度台上字第二三八○號判決廢棄在案之事
    實，業據其提出本院八十七年度上字第一四二五號及最高法院八十九年度台上字
    第二三八○號判決為證（見原審卷八至二六頁、本院上字卷三三至四○頁），並
    有原執行法院八十八年度執字第一五九一四號強制執行事件卷宗可稽，且為被上
    訴人所不爭執，固堪信為真實。
三、惟查被上訴人依據本院八十七年度上字第一四二五號判決所為假執行宣告，聲請
    原執行法院以八十八年度執字第一五九一四號強制執行事件，對上訴人實施假執
    行，雖經上訴人提出款項以供清償（按該事件係被上訴人聲請原執行法院扣押上
    訴人在原審提存所八十二年度存字第二○三○號事件提存之擔保金一百八十五萬
    元，經原審提存所於八十九年五月十五日撥交原執行法院，及上訴人於八十九年
    五月九日提出現金一百零六萬五千四百二十七元以供清償－見原執行法院八十八
    年度執字第一五九一四號強制執行事件卷宗，外放），惟上訴人亦旋即向原審聲
    請八十九年度裁全字第五○三號裁定（見原審卷三三頁），再聲請原執行法院以
    八十九年度執全字第三六二號強制執行事件，於八十九年二月十日就被上訴人在
    原執行法院八十八年度執字第一五九一四號強制執行事件之上開案款實施假扣押
    ，故上開由上訴人提供清償之上開款項，旋即於八十九年六月七日經由原執行法
    院以八十八年度執字第一五九一四號強制執行事件就被上訴人可受分配之上開二
    百九十一萬五千四百二十七元，同意由上開八十九年度執全字第三六二號強制執
    行事件予以實施假扣押（見原執行法院八十八年度執字第一五九一四號執行事件
    卷宗，外放），致被上訴人並未自原執行法院受領現實給付，即無受利益可言；
    自無由成立不當得利。
四、雖上訴人於原執行法院提出前開款項以供清償，惟既未經被上訴人自原執行法院
    受領現實給付，尚難視為已由上訴人向被上訴人清償。此徵諸六十四年四月十一
    日修正後強制執行法第三十二條將修正前原定「執行標的物經執行處收受，視為
    已由債務人向債權人清償」之條文予以刪除，其立法理由為：「執行處收受（執
    行標的物）後，應即交付債權人或依法分配，不宜視為已由債務人向債權人清償
    ，以杜紛擾」（見本院卷一○○頁）至明。足見上訴人所主張被上訴人已經由假
    執行程序獲得清償云云，殊不足取。
五、綜上所述，上訴人依據不當得利之法則，請求被上訴人給付二百九十一萬五千四
    百二十七元及自八十九年五月九日起至清償日止之法定遲延利息，自屬不應准許
    。從而原審所為上訴人敗訴之判決，所持理由雖與本院不同，但其結果並無二致
    ，仍應予維持。上訴論旨指摘原判決不當，求予廢棄改判，應認為無理由。
六、至兩造其餘之攻擊或防禦方法，及未經援用之證據，經本院斟酌後，認為均不足
    以影響本判決之結果，自無逐一詳予論駁之必要，併此敘明。
七、據上論結，本件上訴應認為無理由，依民事訴訟法第四百四十九條第二項、第七
    十八條，判決如主文。
中      華      民      國    九十二    年      七      月    二十九    日
                                民事第七庭
                                    審判長法  官  林  鄉  誠
                                          法  官  劉  清  景
                                          法  官  鄭  威  莉
右正本係照原本作成。
如不服本判決，應於收受送達後二十日內向本院提出上訴書狀，其未表明上訴理由者
，應於提出上訴後二十日內向本院補提理由書狀（均須按他造當事人之人數附繕本）
上訴時應提出委任律師或具有律師資格之人之委任狀；委任有律師資格者，另應附具
律師資格證書及釋明委任人與受任人有民事訴訟法第四百六十六條之一第一項但書或
第二項（詳附註）所定關係之釋明文書影本。
中      華      民      國    九十二    年      七      月    三十一    日
                                          書記官  吳  瑞  英
附註：
民事訴訟法第四百六十六條之一（第一項、第二項）：
對於第二審判決上訴，上訴人應委任律師為訴訟代理人。但上訴人或其他法定代理人
具有律師資格者，不在此限。
上訴人之配偶、三親等內之血親、二親等內之姻親，或上訴人為法人、中央或地方機
關時，其所屬專任人員具有律師資格並經法院認為適當者，亦得為第三審訴訟代理人
。


司法院資訊處製作；財團法人民間司法改革基金會備份。
